【裁判字號】    92,上易,833
【裁判日期】    920724
【裁判案由】    詐欺
【裁判全文】
臺灣高等法院刑事判決                            九十二年度上易字第八三三號
    上  訴  人  臺灣板橋地方法院檢察署檢察官
    被      告  乙○○
                丁○○
                丙○○
右上訴人因被告等詐欺案件，不服臺灣板橋地方法院九十一年度易字第二六○二號，
中華民國九十二年三月三日第一審判決（起訴案號：臺灣板橋地方法院檢察署九十年
度偵緝字第六一二號、第六三四號、第六三五號），提起上訴，本院判決如左：
    主  文
上訴駁回。
    理  由
一、公訴意旨略以：被告乙○○、丁○○、丙○○與康堂、林恆毅（後二人業經原審
    判決無罪，並據本院判決上訴駁回確定在案）等人，因見告訴人甲○○頗有積蓄
    ，竟共同基於為自己不法所有意圖之概括犯意，共謀詐騙甲○○之金錢，由康堂
    於民國（下同）八十五年四月一日在臺北縣蘆洲市○○路住處介紹乙○○（即康
    堂之姊夫）等四人與甲○○認識，康堂即對甲○○誑稱：乙○○在大陸經營工廠
    規模龐大，獲利可期，因資金均投資在不動產上，需錢週轉，欲向甲○○借錢投
    資乙○○之大陸工廠，並可以乙○○之不動產為擔保等語，而被告乙○○亦明知
    其因經商失敗，票據已被銀行拒絕往來，在外信用破產已無支付能力，而名下數
    筆土地亦經銀行或為他人設定抵押，土地實已無何殘餘價值，卻仍出面附和、吹
    噓，並自稱為陳坤淵表示渠有很多土地可以擔保，致使甲○○信以為真，誤認康
    堂所言大陸投資設廠計劃為可行，甲○○乃同意將新臺幣（下同）四、五百萬元
    借與案外人康堂。次日，康堂、林恆毅與被告丙○○、丁○○即持乙○○所有位
    於雲林縣褒忠鄉等八筆土地面積、持分之文書及以被告丙○○、丁○○與林恆毅
    為抵押權人之土地登記簿謄本至臺北縣蘆洲市○○街甲○○住處，共同向甲○○
    誑稱：渠等有上開不動產及抵押權可供擔保，償債沒有問題，案外人康堂更表示
    被告乙○○在南部另有土地價值數億元，且康堂自己亦有數筆房地可供擔保，甲○○信以為真，進而交付借款五百六十萬元予康堂，其後陸續由案外人康堂及被
    告丁○○至甲○○處，指示甲○○以匯兌之方式，將錢匯入該二人所指定設在臺
    北縣中和市○○路○段四十一號吟香茶莊及丁○○之帳戶內，先後共計匯入二千
    二百五十萬元。其間，被告乙○○等五人為增加甲○○之信賴度，亦不定期匯還
    部分借款予甲○○。八十五年六月底，甲○○發現渠等五人所借之款項扣除清償
    部分尚欠近千萬元，而通知渠等欲終止借貸，渠等乃偕同甲○○南下察看被告乙○○所有位於雲林縣褒忠鄉之土地，並詐稱已有寺廟出價數億元欲購買該片土地
    ，又指著一處正在大興土木之工地係被告乙○○之事業欣欣向榮正在擴建，復於
    八十五年七月十二、十三、十五日各匯還二百萬、五十萬、四十三萬元，致甲○○同意繼續出借千餘萬元（至八十五年八月底止），嗣渠等所交付作為清償借款
    之支票三紙，分別於八十五年九月二十、二十四、二十七日經提示後均因存款不
    足遭退票，經甲○○查證，始知渠等所示之上開乙○○所有之八筆土地，均已設
    定足額之抵押權而無殘值，案外人康堂之二筆土地亦經他人設定抵押權，並將其
    在臺北縣蘆洲市所經營之店面頂讓他人而逃匿無蹤，合計渠等共積欠甲○○之借
    款及利息為二千五百七十六萬三千元，因認被告乙○○、丁○○、丙○○等均涉
    犯刑法第三百三十九條第一項詐欺罪嫌等語。
二、按犯罪事實應依證據認定之，無證據不得推定其犯罪事實，刑事訴訟法第一百五
    十四條定有明文。次按認定不利於被告之事實，須依積極證據，茍積極之證據本
    身存有瑕疵而不足為不利於被告事實之認定，即應為有利於被告之認定，更不必
    有何有利之證據，而此用以證明犯罪事實之證據，猶須於通常一般人均不至於有
    所懷疑，堪予確信其已臻真實者，始得據以為有罪之認定，倘其證明尚未達到此
    一程度，而有合理性之懷疑存在，致使無從為有罪之確信時，即應為無罪之判決
    ，最高法院八十二年度台上字第一六三號判決、七十六年度台上字第四九八六號
    、三十年度上字第八一六號判例意旨，可資參照。又按刑法上詐欺罪之成立，要
    以加害者有不法取得財物之意思而實施詐欺行為，被害者因此行為，致表意有所
    錯誤而為財產上處分，受有損害，且加害者所用行為，堪認為詐術者，始足當之
    ，亦據最高法院十九年度上字第一六九九號、四十六年度台上字第二六○號等判
    例闡釋甚明，從而交付財物者若無損害，或所受損害，非由欺罔行為陷於錯誤所
    致，均不得遽以詐欺罪相繩。又私經濟行為寓有不同程度之不確定性或交易風險
    ，交易雙方本應自行估量其主、客觀情事及搜集相關資訊，作為考量交易風險，
    判斷是否應進行交易之準據，消費借貸之貸與人自應考量借用人之資格、能力、
    信用，及交易內容之投資報酬率、資金風險等因素，決定是否貸與資金，衡實而
    論，貸與人投資報酬率即利率之高低與資金風險之高低成正比，資金借用人清償
    能力之高低則與所願給付利率之高低成反比。準此，貸與人追求高額利潤而貸放
    資金與借用人之際，顯足認知借用人清償能力低微、貸放資金之風險較高，實不
    致於因借用人清償能力低微而使貸與人當然陷於錯誤，從而借用人嗣後縱未依約
    清償借款，除於借用之始，即無還款之意願而足認該當於意圖為自己或第三人不
    法所有之主觀要件，客觀上有能被認為足使人陷於錯誤之詐術之實施，否則僅屬
    民事糾葛。訊據被告乙○○、丁○○、丙○○等均堅決否認涉有何詐欺之犯行，
    被告乙○○辯稱：甲○○說借三千多萬元給伊，實際上只有借一千六百萬元，後
    來伊無力負擔過高利息，開給告訴人三張支票雖退票，惟伊都有拿錢去將支票換
    回來，況借款已陸續返還，伊並將價值約六百多萬元房屋過戶給甲○○，現在並
    無欠甲○○錢等語。被告丁○○辯稱：伊未曾出面向甲○○借錢，伊父親乙○○
    因周轉困難向甲○○借錢，甲○○同意借錢並未要求伊等設定抵押，退票後伊與
    伊父親乙○○也沒有避不見面，都有找甲○○將本金及利息算清楚等語。被告丙○○則辯稱：伊不知道伊父親乙○○跟告訴人金錢往來情形等語。
三、公訴人認被告等涉有前開罪嫌，無非以告訴人甲○○之指訴，以及被告等人之辯
    解不足採為主要論據。惟查：（一）、本件告訴人甲○○於八十六年一月二十四
    日警訊時陳稱：「當初我是存著一片好心，將錢借貸給康堂去投資他姐夫乙○○
    、丁○○的公司」等語（參台灣板橋地方法院八十八年度易字第一七一一號卷一
    第五五頁反面），其於臺灣雲林地方法院檢察署八十六年偵字第六七六號誣告案
    件中，於檢察官八十六年二月十七日偵查時則稱：「他（指被告康堂）之前在我
    樓下作海產店，是好朋友，本件他向我說這陣子他生意較不好，叫我幫忙」等語
    （參同上卷第五八頁），另於臺灣雲林地方法院檢察署八十六年偵字第九三二號
    殺人未遂案件中，於檢察官八十六年三月二十四日偵查時則改稱：「（借錢時如
    何說？）康堂說他姐夫不是很好過，丁○○與他很好，錢確實是康堂向我借的，
    說開工廠要用」等語（參同上卷第六十頁），嗣於偵查中則分別陳稱：「（康堂
    借錢作何用？）說要到大陸去投資石化工業」、「他（指康堂）當時是說他姐夫
    乙○○在大陸投資，借錢是要轉投資乙○○在大陸之石化工業上」、「（康堂說
    要借錢為何就要借給他？）因為我認識他七、八年之朋友，根本沒有防到這一點
    」等語（參八十六年度偵字第二○三六七號卷第六頁、四十頁、六三頁），於另
    案審理時則又稱：「（何人說借錢要去大陸投資？）康堂及他的前妻、丁○○在
    我家時，（康）堂及乙○○說要去大陸投資，說有很多工人，我去查，才知根本
    沒有此事，林（恆毅）說借給他的錢沒有問題，又說在桃園中壢有一棟大樓有跟
    他們借錢」等語（參板橋地方法院本院八十八年度易字第一七一一號卷一第一九
    七頁），而告訴人於原審訊問時另稱：「我是去康堂那邊認識了乙○○、丁○○
    、丙○○，康堂告訴我他姊夫乙○○有在大陸做石化生意，有員工壹仟多人，但
    有部分資金卡在土地上面，也就是部分資金花在購買土地，康堂是說乙○○在大
    陸的生意很賺錢，所以想要投資他姊夫的生意，而他姊夫的資金又因為卡在土地
    上需要週轉，為此康堂向我借錢去投資大陸，所以錢是康堂跟我借的，不過乙○○、丁○○、丙○○、林恆毅在旁邊附和幫腔，乙○○是說這些錢如同九牛一毛
    ，丁○○說他在乙○○那邊作會計，林恆毅則在那邊當經理，丙○○也在那邊做
    事，我認為他們合起來騙我，我就是因為他們在旁邊附和幫腔，使我被騙，而且
    我看他們身上都戴非常名貴的勞力士手錶，而且穿著很體面，我認為他們應該很
    有錢，我總共借給他們三千萬元左右」等語（參原審卷第五一頁、第五二頁），
    復又謂：「一開始確實是康堂跟我借錢，第一筆錢康堂跟我借的時候，他說是要
    投資乙○○在大陸已經開設的工廠，這一筆錢約有四、五百萬元，談的時候乙○○、丁○○、丙○○、林恆毅等都在場，林恆毅表示在新竹有投資不動產，被卡
    道附近，讓我有他們清償能力沒有問題的錯覺，乙○○還表示在褒忠鄉馬鳴山的
    廟附近有土地，廟方願意出二、三億元跟他買，他不賣，我認為他們是在向我展
    示財力，穿著也很考究，使得我沒有戒心，答應借錢」等語（參同上卷第七三頁
    ），於本院訊問時亦陳稱：「（問：當時被告等的經濟狀況你知道否？）我不知
    道」、「（問：為何相信被告等的話？）我跟康堂交情很好，因為康堂這樣講，
    我就相信了」、「（問：就借款契約書、承諾書內容看，借款人是康堂，有何意
    見？）（提示、朗讀並告以要旨）對，理論上是康堂借的，康堂又叫我依照他的
    意思匯給被告，被告他們三個人我本來不願意借，我認為是康堂跟他們一起騙我
    。我知道康堂借的錢，是要給被告用的，我信任康堂」等語（參本院九十二年七
    月十日審判筆錄第十頁、第十四頁），堪認告訴人就當初被告等向其借貸金錢之
    原因及其何以允借，前後所述互不相符，是告訴人之供述，已難令人無疑。況告
    訴人上開之陳述，對於被告乙○○、丁○○、丙○○等究係施以何等之詐術，致
    使告訴人陷於錯誤等情，初始均付之闕如，要難遽認被告等有施以何等之詐術，
    遑論告訴人有何因此陷於錯誤之可言；（二）、關於告訴人貸與被告等之金額，
    依八十六年度偵字第二○三六七號卷第二三頁反面所附借款契約書第三條記載：
    「清償金額：新臺幣二千二百五十萬元含『利息』」，告訴人於本院八十八年度
    易字第一七一一號刑事案件中亦陳明「二千二百五十萬元『含利息』」（參板橋
    地方法院八十八年度易字第一七一一號卷一第八二頁、第八三頁），惟告訴人於
    補充告訴理由狀所附「交付金額明細表」開列交付之金額計二十五筆，凡二千五
    百零五萬一千七百元，並提出部分匯款申請書及存款憑條影本等以供調查（參同
    上卷第一一三頁、第一一五頁至第一一八頁、第一○八頁至第一一二頁），然於
    原審訊問時，告訴人就借款金額乃稱：「我總共借給他們三千萬元左右」等語（
    參原審卷第五二頁），則告訴人貸與被告等之金額，即使依告訴人自己之陳述，
    亦前後不符，而所謂被告等積欠告訴人借款及利息為二千五百七十六萬三千元，
    究係依如何之本金、利率、期間計算得出﹖容有疑問；（三）、依告訴人所提出
    之被告乙○○、康堂等人「還款明細表」（參板橋地方法院八十八年度易字第一
    七一一號卷一第一一四頁），開列被告等人自八十五年五月十三日至八十五年八
    月七日清償十六筆，已清償金額計達八百九十六萬六千元，如被告等果有詐害告
    訴人之犯意，何庸如此﹖而以公訴人所是認之借款金額二千二百五十萬元計算，
    被告等既已償還八百九十六萬六千元，應餘一千三百五十三萬四千元未償，詎依
    告訴人與被告乙○○、康堂等於八十五年十月二日簽具之「借款契約書」記載，
    被告等仍應於八十五年十月五日清償本利二千二百五十萬元（參八十六年度偵字
    第二○三六七號卷影本第二三頁反面、第二四頁），準此，不啻顯示告訴人自八
    十五年四月間起出借金錢予被告等，至八十五年十月間止，所歷期間不過六月，
    告訴人先後出借二千二百五十萬元，經被告等還款八百九十六萬六千元後，尚有
    本利二千二百五十萬元待償，如以自始出借二千二百五十萬元本金半年可收得利
    息為八百九十六萬六千元計算利率結果，告訴人貸款之利率，高達年利百分之七
    十九點六九八，參以雙方係陸續借貸、清償，實質利率當不止此數，被告乙○○
    指稱告訴人放高利貸，及被告丁○○供證被告乙○○利息負擔沉重等語，應非虛
    妄。告訴人以年利率百分之七十九點六九八貸款與被告等，利率不可謂不高，苟
    借用人之被告等人具十足之擔保、具完全之清償能力，何需付此高利求貸？抑且
    告訴人自承有借錢給人之經驗，本件借款未先行設定抵押，係因伊與康堂是好朋
    友，且曾經先行調查過資產等語（參板橋地方法院八十八年度易字第一七一一號
    卷一第八四頁），尤證告訴人求高利、貸與借用人即被告等人款項之前，已先為
    查考、評估，且衡量利得與資金風險後，出於自由意思而為同意貸與款項之決定
    ，非受何人詐欺所致甚明；（四）、被告丁○○於臺灣雲林地方法院八十六年重
    訴字第二二號訊問時供證稱：「（兩造間之系爭本件債務是否清楚？）原先不太
    清楚，後來略有耳聞，只知是我爸爸（指乙○○）的事，與我舅舅康堂無關，錢
    是我爸爸借的」等語（參同上卷第四九頁反面）。被告丙○○於臺灣雲林地方法
    院八十六年重訴字第二二號訊問時亦到庭供證稱：「這筆錢是我爸爸借的，當時
    甲○○常至我爸爸的店找我爸爸，我也在店裡，兩人談完話，我問父親何事，他
    告訴我是有關他向甲○○借錢的事，我在支票背書是因為這筆錢是我父親借的」
    等語（參同上卷第五十頁），與渠二人於原審時所辯並無二致，參詢前開論證及
    被告乙○○所述，均足證明系爭借款乃被告乙○○向告訴人所借，而告訴人貸與
    系爭借款與乙○○之際，係其本身就風險之評估後，出於自由意思所為之決定，
    並未有人施以何等之詐術，致告訴人有陷於錯誤，進而為交付財物之行為，亦如
    前述，自不能僅以被告丁○○、丙○○等係被告乙○○子女，及於借款時在場，
    即推認渠二人有何犯行；（五）、告訴人於本院雖請求向花蓮區中小企業銀行中
    和分行函查該行存款帳號00000000000號，帳戶名稱吟香茶莊有限公
    司於八十五年一月至十二月間之存提款往來紀錄、台灣中小企業銀行中和分行存
    款帳號00000000000號，帳戶名稱丙○○於八十五年一至十二月間之
    存提款往來紀錄、玉山銀行雙和分行支票存款帳號○一二四五九號，帳戶名稱雍
    爵實業有限公司於八十五年一至十二月間存提款往來紀錄、中興銀行雙和分行支
    票存款帳號一七六七號，帳戶名稱雍爵實業有限公司八十五年一至十二月間存提
    款往來紀錄，另向玉山銀行雙和分行函查該行支票存款帳號○一二四五九號帳戶
    名稱為何？若為公司戶，其負責人為何人？又該帳戶所簽發支票號碼00000
    00號，票載發票日八十五年九月二十日，票面金額一百四十五萬元之支票係何
    人提示？提示結果是否兌現？及該支存帳戶在八十五年間之支票退票紀錄。另再
    向中興銀行雙和分行函查該行支票存款帳號一七六七號帳戶名稱為何？若為公司
    戶，其負責人為何人？又該帳戶所簽發支票號碼0000000號，票載發票日
    八十五年九月二十七日，票面金額四十萬元之支票係何人提示？提示結果是否兌
    現？及該支存帳戶在八十五年間之支票退票紀錄。經本院查證結果，雖發現中興
    銀行雙和分行函覆本院之支票存款退票紀錄查詢單顯示，被告丁○○擔任負責人
    之雍爵實業有限公司在中興銀行雙和分行開立之一七六七號支票存款帳號，自八
    十五年六月間曾有存款不足之退票紀錄，先後退票計三十五張，金額合計二千七
    百六十餘萬元，有該行九十二年五月九日興銀和存字第○九一號函及票據退票記
    錄查詢單在卷可按。惟本件被告等人並無施行詐術，告訴人於本件之借貸亦未因
    陷於錯誤而支付金錢，如前所述，上開雍爵實業有限公司之法人退票記錄，仍不
    足為認定自然人身分之被告犯罪之直接證據。至於告訴代理人於本院更具狀請求
    本院再向該行函查雍爵實業有限公司所開立之上開三十五張退票支票，分別由何
    人自何家金融機構帳戶提示？並請求傳喚各該提示人等語，本院認為上開退票記
    錄既非認定被告等人犯罪之直接證據，基此所衍生之證據調查方法亦無必要，併
    此敘明。綜上各點，本件並無積極證據足資證明被告等人有何公訴人所指之詐欺
    犯行，揆諸首開法條規定及說明，本件應屬不能證明被告乙○○、丁○○、丙○○三人犯罪。
四、原審以不能證明被告乙○○、丙○○、丁○○三人犯罪，而為無罪判決之諭知，
    核無不合。公訴人循告訴人甲○○之請求，提起本件上訴，上訴意旨以：原審對
    於告訴人聲請調查之證據，置而不論，顯有應調查證據未予調查，被告等在向告
    訴人詐騙款項過程，明知所簽發之支票已有退補記錄，並無支付能力，仍簽發玉
    山銀行雙和分行（票號：0000000號）及中興銀行雙和分行（票號：00
    00000號）之支票，以訛詐告訴人，經屆期提示不獲兌現，又向告訴人騙稱
    拿回去處理後，會將金額如數返還，詎料從此避不見面，顯有詐欺之犯意及犯行
    等語，執以指摘原判決不當，其上訴為無理由，應予駁回。
據上論斷，應依刑事訴訟法第三百六十八條，判決如主文。
本案經檢察鄭富銘到庭執行職務。
中      華      民      國    九十二    年      七      月    二十四    日
                              臺灣高等法院刑事第二十庭
                                  審判長法  官  葉  麗  霞
                                        法  官  李  春  地
                                        法  官  鄧  振  球
右正本證明與原本無異。
不得上訴。
                                        書記官  洪  秋  帆
中      華      民      國    九十二    年      七      月    二十八    日


司法院資訊處製作；財團法人民間司法改革基金會備份。
